【裁判字號】    88,訴,798
【裁判日期】    890118
【裁判案由】    分割共有物
【裁判全文】
臺灣屏東地方法院民事判決  八十八年度訴字第七九八號
    原      告  庚○○
    被      告  戊○○
                乙○○
                甲○○
                丑○○
                寅○○
                己○○
                辛○○
                壬○○
                子○○
    兼右一人
    訴訟代理人  丁○○  住屏東.
    被      告  丙○○  住屏東.
                癸○○  住屏東.
右當事人間請求分割共有物事件，本院判決如左：
    主      文
兩造共有之坐落屏東縣屏東市○○段二七０－二地號面積０．０八八一公頃土地，依
下列方法分割：如附圖所示編號（Ａ）部分面積０．０一五六公頃分歸被告癸○○所
有；編號（Ｂ）部分面積０．００八八公頃分歸被告己○○所有；編號（Ｃ）部分面
積０．０一三四公頃及編號（Ｅ）部分面積０．０一九七公頃分歸原告所有；編號（
Ｄ）部分面積０．０二四三公頃及編號（Ｆ）部分面積０．００三一公頃分歸被告子
○○及丁○○按應有部分五分之二及五分之三共有；編號（Ｇ）部分面積０．００三
二公頃分歸兩造按應有部分原告一八一六０分之六二九三、被告戊○○、乙○○及甲○○各二七二四分之二二、丑○○九０八分之三、寅○○九０八分之一０、己○○九
０八分之八七、辛○○九０八分之三三、壬○○一八一六０分之一一、程寓熙九０八
分之一一三、丙○○九０八０分之四五八、丁○○九０八０分之一六七０及癸○○九
０八分之一一二共有。原告應補償戊○○、乙○○及甲○○各新台幣參萬伍仟柒佰壹
拾壹元；應補償丑○○新台幣壹萬肆仟伍佰柒拾柒元；應補償寅○○新台幣肆萬捌仟
陸佰柒拾肆元；應補償辛○○新台幣壹拾陸萬零陸佰伍拾元；應補償壬○○新台幣貳
仟陸佰伍拾伍元；應補償丙○○新台幣貳拾貳萬貳仟玖佰壹拾壹元。被告癸○○應補
償戊○○、乙○○及甲○○各新台幣肆萬玖仟柒佰陸拾參元；應補償丑○○新台幣貳
萬零參佰壹拾壹元；應補償寅○○新台幣陸萬柒仟捌佰貳拾陸元；應補償辛○○新台
幣貳拾貳萬參仟捌佰陸拾貳元；應補償壬○○新台幣參仟柒佰元；應補償丙○○新台
幣參拾壹萬零陸佰貳拾貳元。被告己○○應補償戊○○、乙○○及甲○○各新台幣陸
仟肆佰伍拾參元；應補償丑○○新台幣貳仟陸佰參拾肆元；應補償寅○○新台幣捌仟
柒佰玖拾陸元；應補償辛○○新台幣貳萬玖仟零參拾壹元；應補償壬○○新台幣肆佰
捌拾元；應補償丙○○新台幣肆萬零貳佰捌拾壹元。被告子○○應補償戊○○、乙○○及甲○○各新台幣肆仟柒佰參拾貳元；應補償丑○○新台幣壹仟玖佰參拾壹元；應
補償寅○○新台幣陸仟肆佰肆拾玖元；應補償辛○○新台幣貳萬壹仟貳佰捌拾陸元；
應補償壬○○新台幣參佰伍拾貳元；應補償丙○○新台幣貳萬玖仟伍佰參拾陸元。被
告丁○○應補償戊○○、乙○○及甲○○各新台幣柒仟零玖拾捌元；應補償丑○○新
台幣貳仟捌佰玖拾柒元；應補償寅○○新台幣玖仟陸佰柒拾肆元；應補償辛○○新台
幣參萬壹仟玖佰貳拾玖元；應補償壬○○新台幣伍佰貳拾柒元；應補償丙○○新台幣
肆萬肆仟參佰零參元。
訴訟費用由被告戊○○、乙○○及甲○○各負擔二四二四分之二二、丑○○負擔九０
八分之三、寅○○負擔九０八分之一０、己○○負擔九０八分之八七、辛○○負擔九
０八分之三三、壬○○負擔一八一六０分之一一、程寓熙負擔九０八分之一一三、丙○○負擔九０八０分之四五八、丁○○負擔九０八０分之一六七０及癸○○負擔九０
八分之一一二，餘由原告負擔。
    事      實
甲、原告方面：
一、聲明：求為判決兩造共有之如主文所示土地准予分割。
二、陳述：
(一)坐落屏東縣屏東市○○段二七０之二地號面積０．０八八一公頃土地為兩造所共
    有，應有部分為原告一八一六０分之六二九三、被告戊○○、乙○○及甲○○各
    二七二四分之二二、丑○○九０八分之三、寅○○九０八分之一０、己○○九０
    八分之八七、辛○○九０八分之三三、壬○○一八一六０分之一一、程寓熙九０
    八分之一一三、丙○○九０八０分之四五八、丁○○九０八０分之一六七０及癸○○九０八分之一一二。上開土地並無因使用目的有不能分割之情形，兩造就該
    土地亦未訂立不分割之契約，惟就分割方法則未能獲致協議，為此訴請准予裁判
    分割。
(二)前開土地現由部分共有人在其上建有房屋使用，分割時請按各人使用位置維持現
    狀分割，又如各人所取得之土地面積互有增減時，願以每坪新台幣（下同）五萬
    元之價錢相互補償。
三、證據：提出土地登記簿謄本及地籍圖各一件為證，並聲請勘驗現場。
乙、被告方面：
(一)被告己○○、辛○○、子○○、丁○○、丙○○及癸○○部分：
一、聲明：同意分割。
二、陳述：
(１)己○○部分：其於系爭土地上即附圖所示編號Ｂ部分之位置建有一層平房使用，
    請依現況分割，將該部分土地割歸其取得，俾免拆及前開建物，如各人所分得面
    積互有增減時，同意以每坪五萬元之價錢相互補償。
(２)辛○○部分：其未使用系爭土地，希望能以公平、適宜之方式分割，同意以每坪
    五萬元之價錢相互補償。
(３)子○○及丁○○部分：其等共同使用系爭土地上如附圖所示編號Ｄ及部分之空地
    及平房，請將該部分土地割歸其等伊取得，並願繼續維持共有關係，以利共同使
    用土地，如各人所分得面積互有增減時，同意每坪五萬元之價錢相互補償。另附
    圖所示編號Ｇ部分之巷道位置，原為被告寅○○所有，業經通行者支付償金向被
    告寅○○買受，並開闢道路，則再由其等按應有部分比例分擔該部分面積，顯屬
    不公平。
(４)丙○○部分：伊未使用系爭土地，願將土地按目前使用之現況分割，分歸各該使
    用者取得，再以每坪五萬元之價錢接受補償。
(５)癸○○部分：伊於系爭土地上即附圖所示編號Ａ部分位置建有ＲＣ加強磚造三層
    樓房及鐵皮鐵架造車棚使用，請依現況分割，將該部分土地分割歸其取得，俾免
    拆及前開建物，如各人所分得面積互有增減時，願以每坪五萬元之價錢相互補償
    。
(二)被告戊○○、乙○○、甲○○、丑○○、寅○○及壬○○均未於言詞辯論期日到
    場，亦未提出書狀作任何聲明或陳述。
丁、本院依聲請勘驗現場，並囑託屏東地政事務所派員實施測量。
    理      由
一、本件被告戊○○、乙○○、甲○○、丑○○、寅○○及壬○○經受合法通知，均
    未於言詞辯論期日到場，核無民事訴訟法第三百八十六條各款所列情形，爰依原
    告之聲請，准由其一造辯論而為判決。
二、本件原告主張坐落屏東縣屏東市○○段二七０之二地號面積０．０八八一公頃土
    地為兩造所共有，應有部分為原告一八一六０分之六二九三、被告戊○○、乙○○及甲○○各二七二四分之二二、丑○○九０八分之三、寅○○九０八分之一０
    、己○○九０八分之八七、辛○○九０八分之三三、壬○○一八一六０分之一
    一、程寓熙九０八分之一一三、丙○○九０八０分之四五八、丁○○九０八０分
    之一六七０及癸○○九０八分之一一二。上開土地並無因使用目的有不能分割之
    情形，兩造就該土地亦未訂立不分割之契約，惟就分割方法則未能獲致協議之事
    實，業據其提出與所述相符之系爭地號土地登記簿謄本為證，且為被告己○○、
    辛○○、子○○、丙○○及丁○○所不爭執，而被告戊○○、乙○○、甲○○、
    丑○○、寅○○及壬○○經受合法通知，均未到場爭執或提出書狀作何陳述以供
    審酌，自堪信原告之主張為實在。從而，原告依民法第八百二十四條第二項規定
    ，訴請以判決分割系爭土地，於法即無不合，所訴應予准許。
三、查系爭土地之東北側面臨寬約七公尺之公華街，沿東側經界線往南斜向西南側如
    附圖所示編號Ｇ部分有一既成巷道，而在系爭土地上現有原告及被告癸○○、己○○、子○○及丁○○分別建有房屋使用，此經本院至現場勘驗明確，並囑託屏
    東縣滿州地政事務所派員實施測量，有勘驗筆錄及複丈成果圖在卷可按，而就系
    爭土地之使用現狀及前述各該建物之權屬，則經兩造在場各自指明且均互所不爭
    ，同載於勘驗筆錄足稽。爰審酌系爭土地除原告及被告子○○、丁○○、癸○○
    面臨公華街建築房屋，對外通行便利外，被告己○○須使用如附圖所示編號Ｇ部
    分土地，銜接系爭土地東側沿經界線之巷道，始得至公華街對外通行，又被告己○○所使用如附圖所示編號Ｂ部分土地既為袋地，且編號Ｇ部分土地其上舖設柏
    油路，臨接系爭土地東側經界線至公華街部分土地，為一既成巷道，爰將如附圖
    所示編號Ｇ部分土地劃為道路，以供上開土地可達前揭東北側之公華街對外出入
    通行，俾利各共有人對外通行使用。至被告子○○及丁○○辯稱如附圖所示編號
    Ｇ部分之巷道位置，原為被告寅○○所有，業經通行者支付償金向被告寅○○買
    受，並開闢道路，則再由其等按應有部分比例分擔該部分面積，顯屬不公平云云
    。惟按分別共有之各共有人，按其應有部分對於共有物之全部有使用收益之權，
    所謂應有部分，係指分別共有人得行使權利之比例，而非指共有物之特定部分，
    因此分別共有之各共有人，得按其應有部分之比例，對於共有物之全部行使權利
    。至於共有物未分割前，各共有人實際上劃定使用共有物者，乃屬一種分管性質
    ，與共有物之分割不同，最高法院五十七年度上字第二三八七號判例意旨參照。
    揆之上開說明，共有物在未分割前，各共有人對共有物之全部分均有使用收益之
    權，並無特定部分，自無所謂如附圖所示編號Ｇ部分土地原為共有人之被告寅○○單獨所有之情，是其等上開所辯尚非足採。並兩造均請求按使用現狀將各所占
    用位置之土地分歸其等取得俾免拆除建物，及系爭土地之使用現狀、分割後之經
    濟效用、公平原則並兩造各所陳之意願，定分割方法如後附圖所示，將各該部分
    土地分歸其等所有，而上開Ｇ部分土地則仍按兩造原應有部分比例保持共有。又
    被告子○○及丁○○二人陳稱就所取得之土地仍願保持共有，俾利共同使用，則
    就各該部分土地乃按渠等原應有部分依比例計算各人之應有部分，而分歸渠等二
    人共有，均如主文第一項所示。
四、依前述分割方法，部分共有人所取得之面積，較之其等按應有部分比例合計之面
    積，各有增加或未足，原告增加三六．八０平方公尺、被告癸○○增加五一．二
    八平方公尺、己○○增加六．六五平方公尺、子○○及丁○○共增加一二．一九
    平方公尺、戊○○、乙○○及甲○○各減少六．八六平方公尺、丑○○減少二．
    八０平方公尺、寅○○減少九．三五平方公尺、辛○○減少三０．八六平方公尺
    、壬○○減少０．五一平方公尺及丙○○減少四二．八二平方公尺，就此到場兩
    造既一致陳明願以每坪五萬元之價格相互補償，且經審酌系爭土地僅供住宅使用
    ，並無商業活動，並其地形、位置及交通狀況等一切情狀，堪認上開價錢尚屬合
    理，則依上開價格按各人增減面積之比例計算，其等應互為補償之金額亦各如主
    文第一項後段所示。
據上論結，原告之訴為有理由，並依民事訴訟法第三百八十五條第一項前段、第七十
八條、第八十一條、第八十五條第一項但書，判決如主文。
中      華      民      國    八十九    年      一      月      十八    日
                                    臺灣屏東地方法院民事第二庭
~B法      官  高  敏  俐
右為正本係照原本作成。
如不服本判決，應於送達後廿日內，向本院提出上訴狀。
~B法院書記官  滕  一  珍
中      華      民      國    八十九    年      一      月      十八    日


司法院資訊處製作；財團法人民間司法改革基金會備份。
